【裁判字號】    99,上易,190
【裁判日期】    990811
【裁判案由】    所有權移轉登記
【裁判全文】
臺灣高等法院臺中分院民事判決         99年度上易字第190號
上  訴  人  丁○○
訴訟代理人  乙○○
訴訟代理人  劉嘉堯律師
複 代 理人  甲○○
被 上 訴人  丙○○
訴訟代理人  劉邦遠律師
上列當事人間請求所有權移轉登記事件，上訴人對於民國99年3
月9日臺灣南投地方法院98年度家訴字第219號第一審判決提起上
訴，經本院於99年7月28日言詞辯論終結，判決如下：
    主  文
上訴（含追加之訴）駁回。
第二審訴訟費用由上訴人負擔。
    事實及理由
壹、程序部分
    按訴之變更或追加，非經他造同意，不得為之，但請求之基
    礎事實同一者，不在此限，此觀民事訴訟法第446條第l項、
    第255條第l項規定自明。所謂請求之基礎事實同一，係指變
    更或追加之訴與原訴之原因事實，有其社會事實上之共通性
    及關聯性，而就原請求所主張之事實及証據資料，於變更或
    追加之訴得加以利用，且無害於他造當事人程序權之保障，
    符合訴訟經濟者而言。本件上訴人於原審起訴時係主張依信
    託關係終止後之返還請求權，請求被上訴人將坐落南投縣南
    投市○○段448-5地號土地及其上3305建號建物（下稱系爭
    房地）應有部分2分之l移轉登記予上訴人。嗣於本院審理中
    追加借名契約與不當得利之法律關係，並表示上開請求並無
    先後位之關係（見本院卷第3頁、第43頁），雖被上訴人不
    同意上訴人為訴之變更（見本院卷第171頁反面），惟上訴
    人之真意係就數個請求權俱為請求法院裁判，應非訴之變更
    ，且其就請求之原因事並未變更，稽諸前開說明，本院自應
    就其追加借名契約與不當得利之法律關孫，併為審究，併此
    敘明。
貳、實體部分
一、上訴人起訴主張：訴外人即兩造母親簡王味於民國（下同）
    86年ll月書立「建地贈與同意書」，將其名下所有坐落南投
    縣南投市○○段448-5、448-8及448-9等3筆土地，贈與兩造
    及訴外人即兩造之兄戊○○、簡俊堯等4人均分。88年9月，
    訴外人戊○○代理簡王味就上開3筆土地與訴外人巨屋建設
    有限公司（下稱巨屋公司）簽立土地合建契約，約定房屋建
    築完成後，簡王味可分配3棟房屋。嗣戊○○將所分配之3棟
    房屋，其中l棟出賣得款保留作為簡王味年老之安養金。另2
    棟房屋則依簡王味前開贈與之旨由4名子女分配。戊○○並
    代理簡王味將上開448-5地號土地及其上3305建號建物（即
    系爭房地）指名由兩造平均分配。當時上訴人有感於系爭房
    地若共同登記於兩造名下，恐不易出售而平分價金，乃先將
    系爭房地所有權應有部分各2分之l信託登記在被上訴人名下
    ，並委任被上訴人對外出賣。詎被上訴人自92年4月30日為
    所有權登記後，迄至98年初均未有出售之行為，上訴人乃於
    98年2月17日函催被上訴人於文到l個月內出賣，被上訴人未
    予理會，反表示無上開情事。上訴人復以98年3月20日及同
    年5月12日函為解除委任關係及終止信託契約之意思表示。
    爰依信託關係終止後之信託物返還請求權，聲明求為判決：
    被上訴人應將系爭房地所有權應有部分各2分之l移轉登記予
    上訴人。
二、經原法院為上訴人敗訴人之判決，上訴人不服，提起上訴，
    追加依借名契約、不當得利之法律關係請求，而聲明：（一
    ）原判決廢棄。（二）前項廢棄部分，被上訴人應將坐落南
    投縣南投市○○段448-5地號土地及其上3305建號建物（門
    牌號碼：南投市振興巷l弄15號）所有權，應有部分各2分之
    l移轉登記予上訴人。併稱：以伊母土地與訴外人合建後，
    分得之三棟房屋，其中一棟由兩造平分，故兩造就系爭房地
    約定，上訴人所有之二分之一權利先登記予被上訴人名下，
    故當時係伊通知被上訴人把身分證、印章寄給戊○○，借用
    被上訴人名字登記。訴外人戊○○在刑事案件偵訊中也証稱
    ，被上訴人知道系爭房地係暫時登記在其名下。再者，伊持
    有由戊○○交付之房子的鑰匙，92、93年間伊亦打掃、管理
    、僱工油漆，足證伊為系爭房地之共有人。本來被上訴人也
    答應要賣房子後與伊均分，後來反悔，就換掉鑰匙。如果92
    年被上訴人真的有換鑰匙，那伊也不可能進去油漆。至98年
    3月20日、98年5月12日，伊方以存證信函解除委任契約及終
    止信託關係，當時即含有終止借名契約之意思表示。
三、被上訴人則聲明：上訴駁回。併辯稱：
  （一）上訴人主張兩造間就系爭房地有信託關係、借名登記關
        係存在，惟其主張多有矛盾，與論理、經驗法則有違，
        顯非事實。因：
   （l）兩造並未依簡王味於86年ll月書立之「建地贈與同意書
        」所載分配土地、辦理所有權移轉登記。至於嗣後簡王
        味將該3筆土地與巨屋公司簽立土地合建契約，並依約
        於合建後分得3棟房屋，則簡王味是否仍有將該3棟房地
        贈與4個兒子之意思？是否有將其中系爭房地部分贈與
        兩造共有（應有部分各2分之l）之意思？均不能僅以上
        開土地合建契約為據，即推論其仍有贈與之意思。更何
        況該土地合建契約書分割圖編號l（即第448之5地號土
        地及其上振興路弄15之l號建物）部分，係載明「丙○
        ○」，而非「丙○○與丁○○共有」，益見系爭房地係
        要贈與被上訴人而非上訴人。
   （2）另上訴人提出由戊○○出具之文書二紙固分別記載：「
        本人為簡王味信託代理人，茲證明登記在丙○○名下之
        房屋建號00000-000地號0000-0000之房屋與土地是要給
        丁○○與丙○○均分」、「本人戊○○為母親簡王味代
        理人。．．．第三棟房屋原要置於丁○○名下，鑰匙是
        由我親自交給丁○○，由其代為看管房屋，丁○○將其
        房屋置於丙○○名下，．．．丙○○只是人頭」，顯見
        其內容相矛盾。復與戊○○於原法院檢察署97年度偵續
        字第72號侵占案件，證稱：伊未指定系爭房地登記予丙
        ○○名下，由兩造均分等語不符。且依戊○○出具前開
        第二份文書所載意旨，顯然戊○○代理簡王味分配上開
        3棟房屋時，並無將系爭房地贈與並指名由兩造共有之
        意思，此與上訴人起訴主張認為戊○○係承其母簡王味
        贈與土地之旨，而將系爭房地指名為兩造共有，應有部
        分各2分之l，亦未相符。
   （3）另証人戊○○既從事代書工作，與兩造又係兄弟，曾將
        兩造之母簡王味86年ll月書立建地贈與同意書，送以臺
        灣臺北地方法院86年度子認字第223488號認證，倘戊○
        ○可代理簡王味將系爭房地均分兩造，並得兩造同意為
        真，以戊○○身為代書之專業及其母贈與同意書辦理公
        證之經驗，何以未將此由兩造均分系爭房地之信託內容
        製成文書交兩造簽名確認或送交公証？且嗣後簡王味因
        合建而分配之三間房地，其登記狀況亦與上訴人起訴狀
        所稱「戊○○將所分配得之3棟房屋，其中l棟出賣得款
        保留為母親簡王味年老之安養金，另2棟房屋則依前開
        簡王味贈與之旨由4名子女分配」等情不符。
   （4）又系爭房地係位於南投縣南投市，上訴人本身即住於南
        投縣南投市，而被上訴人係居住於台此市，系爭房地若
        如上訴人所稱係為兩造共有，而有須信託其中一人之情
        況，依一般常情，理應登記予居於系爭房地所在地之上
        訴人，以便房屋仲介及買受人聯絡磋商賈賣細節、看屋
        、交屋及移轉所有權等相關事宜，不可能反登記予遠居
        住台北市之被上訴人名下。
  （二）戊○○既證稱合建契約分割圖上編號l（振興巷l弄15之
        l號）位置所載之「丙○○」是伊在合建分到後還沒登
        記時寫的，則表示合建契約訂立後，即決定要將系爭房
        地移轉予「丙○○」取得，而無託信或借名登記之情。
        另被上訴人說沒有收到鑰匙，是因為房屋係他太太在管
        。被上訴人認為建設公司的鑰匙不好，所以才在92年時
        自行去換。
四、上訴人主張兩造之母簡王味於86年ll月書立「建地贈與同意
    書」，將名下所有前開3筆土地，贈與戊○○、簡俊堯、及
    兩造等4人均分。88年9月，戊○○代理簡王味就上開3筆土
    地與巨屋公司簽立土地合建契約，並於建築完成後分得3棟
    房屋，其中南投市○○段第448之5地號及其上3305建號（門
    牌號碼為南投市振興巷l弄15號）之登記名義人為被上訴人
    ，有卷附建地贈與同意書、土地合建契約，上開房地登記謄
    本可稽，復為被上訴人所不爭執，堪信為真實。惟上訴人主
    張系爭房地之登記名義人雖為被上訴人，但實質上該房地係
    兩造各按應有部分2分之l所共有，上訴人應有部分2分之l係
    信託登記或借名登記於被上訴人名下乙情，則為被上訴人所
    否認，並以前詞置辯。依舉証責任分配之法則，自應由上訴
    人就兩造間信託關係或借名契約之存在負舉証責任。上訴人
    固提出建地贈與同意書、土地合建契約、台灣台北地方法院
    86年度子認字第223488號認証書及証人戊○○所書文件為証
    ，但建地贈與同意書、土地合建契約及認証書之內容均係就
    建地分配而為，與兩造就系爭房地是否成立信託或借名契約
    無關。且信託乃指委託人將財產權移轉或為其他處分，使受
    託人依信託本旨，為受益人之利益或為特定之目的，管理或
    處分信託財產之關係。故在信託關係中，委託人有移轉信託
    財產所有權予受託人之意思，且信託財產之管理處分係由受
    託人為受益人之利益或為特定之目的而為之。而借名契約係
    指當事人約定一方將自己之財產以他方名義登記，而仍由自
    己管理、使用、處分，他方允就該財產為出名登記之契約。
    借用人並無將財產所有權移轉予借名者之意思，且關於財產
    之管理、使用、處分亦仍係由借用人為之，借名者並未與焉
    ，故兩者之法律關係性質上無法並存。上訴人忽指兩造有信
    託關係，忽指有與信託關係不相容之借名契約，究何人有財
    產之管理處分權？莫衷一是，已難認其主張為可取。
五、再者、証人戊○○出具之二紙文書中，其中一紙雖載明：「
    本人為簡王味信託代理人，茲證明登記在丙○○名下之房屋
    建號00000-000地號0000-0000之房屋與土地（即系爭房地）
    是要給丁○○與丙○○（即兩造）均分」，但另一紙卻載明
    ：「本人為戊○○為母親簡王味代理人。家母簡王味原有土
    地坐落南投市○○段與建商合作，命本人為代理人。母親簡
    王味老年時多病，兄弟四人中，么弟丙○○（即被上訴人）
    不願照料母親，簡俊堯因癌症早已去逝無法照顧母親，簡俊
    堯之子亦忙於工作從來無法代其父負責。基於母親利益為優
    先考量，本人當初獲得母親同意將建商合作分得之三棟房產
    賣掉二棟得以繳交土地增值稅、企(契)稅、代書費用及作為
    家母老年數十年以上看護費用、養老院與醫藥、看病費用等
    及一切支出，至家母壽終喪葬費用均由我負擔支出。『第三
    棟房屋原要置於丁○○(即上訴人)名下』，鑰匙是由我親自
    交給丁○○（即上訴人），由其代為看管房屋，丁○○（即
    上訴人）將其房屋置於丙○○（即被上訴人）名下，『丙○
    ○（即被上訴人）只是人頭，丙○○（即被上訴人）並未出
    錢購買該屋』，該屋位於南投市○○段建號00000-000，000
    0-0000（即系爭房地）是家族共有之財產，並不是要給丙○
    ○（即被上訴人）獨得，也並非要讓丙○○（即被上訴人）
    與另一位已歿之兄弟簡俊堯之子己○○均分」等語（見本院
    卷第7、8頁），顯然並無要將系爭房地分給被上訴人之意思
    ；是該二紙文書就系爭房地究竟係要分給上訴人獨得或分由
    兩造共有乙情，所述內容並未一致。且證人戊○○於在本院
    審理中復稱：「剩下一棟（即系爭房地）給丁○○、丙○○
    及簡俊堯的兒子共有」等語（見本院卷第44頁）；於原法院
    檢察署97年度偵續字第72號侵占案件中，則証稱指定登記在
    被上訴人名下之房地並不是要由兩造均分，當初丁○○說可
    暫時登記在被上訴人名下，以後處理為母親生活費用等語（
    見調閱之前開卷第4頁）。顯見戊○○先後所述不一，難以
    採信。況証人戊○○為代書且為兩造之兄，簡王味就本件土
    地與訴外人之合建契約、分配、登記，均由其作主，此為兩
    造所不爭執。兩造之母簡王味自合建契約分得三間房地，系
    爭房地登記予被上訴人名下，其餘兩間（即3309建號、3310
    建號）分別登記予戊○○之女簡妙玲、簡妙如名下，復由簡
    妙玲、簡妙如等出售予他人得利。此有登記簿謄本、合建契
    約及附圖附卷足稽（見本院卷第75至95頁）。戊○○亦証稱
    合建契約附圖上分配登記者之名稱係於不動產登記前所書（
    見本院卷第44頁反面），此益足認証人戊○○於上地合建取
    得系爭房地之初，並無就簡王味因合建所得之房地均分與兄
    弟手足之意，待本件上訴人爭執財產之分配時，戊○○始推
    諉於尚存被上訴人名下之系爭房地，以供分配。是証人戊○
    ○之証述自非可信為真正。
六、又上訴人雖以其曾持有系爭房屋之鑰匙、雇工打掃、油漆系
    爭房屋，足認其有系爭房地二分之一所有權云云。惟系爭房
    地94-99年之房屋稅及94-98年地價稅均係由被上訴人繳納，
    此有被上訴人提出之房屋稅、地價稅單附卷可稽（見本院卷
    第151-154頁）。且兩造為兄弟，系爭房地與上訴人居所同
    位於南投，被上訴人遠居台北，故縱上訴人持有鑰匙，對系
    爭房地為管理行為，亦不能直認係因兩造間就系爭房地之信
    託關係或借名契約存在。蓋被上訴人非不可委由上訴人保管
    或上訴人基於無因管理等而為保管行為，亦不無可能。尚難
    以上訴人曾持有系爭房地鑰匙者而無其他証據相佐之下，遽
    認上訴人有系爭房地二分之一之所有權；且不足以認定上訴
    人係基於何項持定之信託目的而將何時取得之財產移轉予被
    上訴人；故自難認兩造間有信託之合意或借名登記之合致。
    至上訴人另依不當得利之法律關係為本件請求，惟其就不當
    得利之要件事實，諸如被上訴人取得系爭房地有何無法律上
    原因，受有何利益等均未為主張、舉証，是其主張不當得利
    而為本件請求，亦非可採。
七、綜上，上訴人依信託契約、借名契約及不當得利之法律關係
    請求被上訴人被上訴人應將系爭房地所有權應有部分各2分
    之l移轉登記予上訴人，為無理由，不應准許。從而，原審
    就上訴人依信託關係之主張，為上訴人敗訴之判決，核無違
    誤，上訴意旨指摘原判決不當並追加依借名契約與不當得利
    之關係而為請求，求予廢棄改判，為無理由，應予駁回。又
    本件事証已臻明確，兩造其餘攻擊防禦方法與判決之結果不
    生影響，自無庸一一論究，併此敘明。
八、據上論結，本件上訴為無理由，依民事訴訟法第449條第l項
    、第78條，判決如主文。
中    華    民    國    99    年    8     月    11    日
                民事第六庭    審判長法  官  袁再興
                                    法  官  陳賢慧
                                    法  官  吳惠郁
以上正本係照原本作成。
不得上訴。
                                    書記官  周巧屏
中    華    民    國    99    年    8     月    12    日
                                                      Ｓ

司法院資訊處製作；財團法人民間司法改革基金會備份。
